【裁判字號】    99,重訴,296
【裁判日期】    981027
【裁判案由】    履行買賣契約
【裁判全文】
臺灣板橋地方法院民事判決             99年度重訴字第296號
原      告  柯高梅卿
            柯彥名
            柯慶龍
            柯淑鴻
            柯淑婷
前列五人共同
訴訟代理人  王寶蒞律師
被      告  林邱柑
            林慶賢
            林建安
            林建成
            林春美
            葉林雪梅
前列六人共同
訴訟代理人  徐滄明律師
被      告  林美秀
上列當事人間履行買賣契約事件，本院於99年10月13日言詞辯論
終結，判決如下：
    主  文
原告之訴及假執行之聲請均駁回。
訴訟費用由原告負擔。
    事實及理由
壹、程序上理由
    本件被告林美秀未於言詞辯論期日到場，核無民事訴訟法第
    386 條各款所列情形，爰依原告之聲請，由其一造辯論而為
    判決。
貳、實體上理由
一、原告起訴主張：原告柯高梅卿之夫、原告柯彥名、柯慶龍、
    柯淑鴻、柯淑婷等人之父柯進利，與訴外人林清木於民國（
    下同）70年7月18日簽訂原證1之買賣契約，將其繼承林富里
    所有坐落於台北縣三峽鎮○○○○段123地號土地（下稱系
    爭土地）出賣於柯進利，買賣價金為37萬元，雙方約定柯進
    利應於簽約時給付第一期款15萬元，於70年7月19日給付第
    二期款5萬元，71年1月19日給付第三期款7萬元，71年7月18
    日給付第四期款10萬元。給付第四期款時林清木應備齊系爭
    土地過戶之證件交付柯進利辦理過戶登記。買賣雙方嗣於85
    年7月1日簽定土地買賣契約補助條款，林清木應無條件提供
    證件辦理過戶，並同意柯進利無條件永久使用全部，依據民
    法第246條第1項但書之規定，當事人訂約時預期不能之情形
    除去後為給付者，契約仍屬有效，因此被告抗辯契約無效云
    云，並無理由，柯進利已依約給付全部價金，柯進利於94年
    6 月4日死亡，由原告繼承。嗣林清木死亡，由被告繼承，
    並於97年5月16日就系爭土地辦理繼承登記，再者，依契約
    第1條、第8條及補註條款之約定，被告等人即應辦理移轉登
    記及點交全部之土地。又系爭土地於76年1月17日另行分割
    同段123-5地號，面積為965平方公尺，由政府徵收，被告應
    給付原告相當於公告現值1,158, 000元及法定利息，以為賠
    償，又依原證1之買賣契約第8條第2項之約定，給付遲延每
    逾一日按總價金0.2%計算賠償到點交為止，並自雙方簽定原
    證1之買賣契約書補助條款之85年7月1日之次日起按每日以
    總價金之0.2%即740元計算之賠償金，據此，爰依據買賣契
    約書第7條之約定、第8條第2項之約定，提起本訴，並聲明
    ：(一)被告應連帶將其所有座落台北縣三峽鎮○○○○段123
    地號土地，權利範圍（公同共有）2分之1，辦理移轉登記與
    原告公同共有，(二)被告應連帶將前開土地全部交付與原告，
    (三)被告應連帶給付原告1,158, 000元及自起訴狀繕本送達最
    後一位被告之翌日起至清償之日止按年息5%計算之利息，(四)
    被告應連帶給付原告自85年7月2日起至交付土地之日止，按
    每日740元計付之賠償金，第3、4項請求請准供擔保予以假
    執行。
二、被告林邱柑、林慶賢、林建安、林建成、林春美、葉林雪梅
    則以：原證1之買賣契約係於70年7月18日簽訂，當時之土地
    法第30條規定：「按私有農地所有權之移轉，其承受人以能
    自耕者為限，並不得移轉為共有。但因繼承而移轉者，得為
    共有。違反前項規定者，其所有權之移轉無效」。次按又倘
    柯進利並無自耕能力承買農地，即係以不能之給付為契約標
    的，依民法第246條第1項前段之規定，應認係以不能之給付
    為契約標的，依民法第246條第1項前段規定，其契約為無效
    。事後柯進利於85年7月1日與林清木簽訂土地買賣契約書補
    助條款，附屬於主契約之土地買賣契約書補助條款亦應認為
    無效，則原告自不得依無效契約之規定，請求被告辦理移轉
    登記為原告公共同有，並交付占有或請求賠償金。至於123-
    5地號土地於74年5月15日被公路局徵收，當時之公告現值為
    每平方公尺120元，故123-5地號土地之徵收款為57,900 元
    ，況被告係於74年6月28日領取該徵收款，至89年6月28 日
    止時效已逾15年，則原告遲至99年才請求，自罹於時效，又
    依據系爭土地買賣契約書第3條第3項約定：「甲方需要使用
    該地前壹個月通知乙方，乙方應將本買賣標的物全部點交甲
    方占有」，本件甲方即原告並未於前壹個月通知乙方即被告
    需要使用該地，則被告自不須點交，更無給付違約金之問題
    ，況違約金之消滅時效依民法第126條規定為5年，本件原告
    請求給付違約金，就超過5年部分，應無理由。被告否認柯
    進利與林清木再於85年7月1日簽訂原證1之土地買賣契約補
    助條款之真正，系爭土地目前之使用現況為被告繼續占有使
    用，原告不曾通知被告點交，而被告亦未曾交付原告占有等
    語置辯，並聲明：原告之訴駁回。如受不利之判決，被告等
    願供擔保，請准免為假執行。
三、被告林美秀方面：
    被告林美秀未於言詞辯論期日到場，亦未提出準備書狀作何
    聲明或陳述。
四、兩造不爭執之事實（見99年10月13日筆錄）
  (一)原告柯高梅卿之夫、原告柯彥名、柯慶龍、柯淑鴻、柯淑婷
    之父柯進利於民國（下同）70年7月18日與林清木簽定買賣
    契約，林清木將繼承自林富里所有坐落於台北縣三峽鎮○○
    ○段123地號、持分16分之8，面積為0.6315平方公尺之土地
    （以下簡稱系爭土地）出售於柯進利，買賣價金為新台幣（
    下同）37萬元，約定柯進利應於簽約時給付第一期款15萬元
    ，於70年7月19日給付第2期款5萬元，71年1月19日給付第3
    期款7萬元，71年7月18日給付第4期款10萬元，給付第4期款
    時林清木應備齊系爭土地過戶之證件交付柯進利辦理過戶登
    記。嗣柯進利與林清木再於85年7月1日簽定土地買賣契約補
    助條款，林清木同意提供一切證件辦理過戶，有原告提出之
    原證1之買賣契約書、土地賣賣契約書補助條款可按（見本
    院卷第6至11頁）。柯進利已依約給付全部價金。
  (二)柯進利於94年6月4日死亡，由原告繼承，林清木死亡，由被
    告繼承，並於97年5月16日就系爭土地辦理繼承登記，有原
    告提出之土地登記謄本可按（見本院卷第23至35頁）。
  (三)系爭土地於74年5月15日由政府徵收，76年1月17日另行分割
    同段123-5地號，面積為965平方公尺，有被告提出之土地登
    記謄本及台北縣政府74年6月13日函可按（見本院卷第121
    到128頁）。
  (四)系爭土地為土地法第30條規定之農地，柯進利當時並未具有
    自耕能力。
五、得心證之理由
    原告主張前揭事實，固提出原證1之土地買賣契約書、補助
    條款、存證信函、繼承系統表、戶籍謄本、土地登記簿謄本
    各一紙（以上均影本）為據，被告則以前詞置辯，因此，本
    件應審究者為(一)系爭土地買賣契約書是否有效？(二)原告依據
    原證1之買賣契約第7條之規定，請求被告辦理移轉登記為被
    告公同共有，並交付占有是否有理由？(三)原告依據原證1之
    買賣契約第8條第2項之約定，請求被告給付自85年7月2日起
    至交付土地之日止，按每日新台幣740元給付違約金是否有
    理由？(四)原告請求被告給付系爭123-5地號給付徵收之補償
    費1,158,000元及自起訴狀送達最後一位被告之翌日起至清
    償日止，按年息百分之五計算之利息，是否有理由？茲分述
    如下：
  (一)私有農地所有權之移轉，依89年1月26日修正刪除前之土地
    法第30條規定，其承受人以能自耕者為限，如承買人當時係
    無自耕能力之人，須於訂約時明白約定由承買人指定登記與
    任何有自耕能力之第三人，或具體約定登記於有自耕能力之
    特定第三人，或約定待承買人自己有自耕能力時為移轉登記
    ，或其他預期於不能之情形除去後為給付者，其契約始為有
    效，否則，即係以不能之給付為契約標的，依民法第246條
    第1項前段規定為無效（最高法院95年度台上字第1682號判
    決意旨參照）。按舊土地法第三十條係就私有農地所有權移
    轉之物權行為所作之強制規定，約定負擔移轉該農地所有權
    之債權行為（如買賣），並不在限制之內，是關於農地之買
    賣，承買人雖無自耕能力，如約定由其指定登記與任何有自
    耕能力之第三人，或具體約定登記與有自耕能力之特定第三
    人，即非民法第246條第1項所稱以不能之給付為契約標的，
    難認其契約為無效，向為本院所持之見解（參見最高法院97
    年度台上字第289號判決意旨參照）。再者，依據89年1月26
    日修正前之土地法第30條之規定，揆其立法意旨在於貫徹耕
    者有其田之基本國策（參照憲法第143條第4項），防止農地
    由無自耕能力之人承受以供耕作以外之用途，藉以發揮農地
    之效用。是若非以耕作為目的，僅係以具有自耕能力之第三
    人為登記名義人，而規避土地法第30條之規定，自難認該脫
    法行為為有效（最高法院87年度台上字第2359號判決意旨參
    照）。準此以解，依89年1月26日修正前有關私有農地之買
    賣，以承受人以具有自耕能力者為限，如承買人簽約當時係
    無自耕能力之人，則須於訂約時明白約定由承買人指定登記
    與任何有自耕能力之第三人，並將農地作為耕作使用，或具
    體約定登記於有自耕能力之特定第三人，或約定待承買人自
    己有自耕能力時為移轉登記，或其他預期於不能之情形除去
    後為給付者，其契約始為有效，否則，即係以不能之給付為
    契約標的，依民法第246條第1項前段規定為無效，先為敘明
    。
  (二)然查，原證1之買賣契約第10條雖約定「甲方（即柯進利）
    辦理本案權利取得人名義得酌情自由指定，乙方（即林清木
    ）絕無異議」、及原證1之85年7月1日之土地買賣契約書補
    助條款記載「買主柯進利、賣主林清木，雙方曾於民國柒拾
    年柒月拾捌日簽訂土地買賣契約書，今因其他因素尚未辦理
    過戶，特重申該買賣第無論何時要過戶時，乙方無條件提供
    一切證件且並同意於未過戶前，該土地由甲方無條件永久使
    用」等語，探求當事人真意，並未約定將系爭土地移轉登記
    予具有自耕能力之第三人，或俟柯進利取得自耕能力再為移
    轉之特別約定，且原告亦自認簽定補助條款時，柯進利並無
    自耕能力，亦未約定以柯進利有自耕能利再移轉之約定等語
    （見本院卷第139頁、99年10月13日筆錄），準此，依據89
    年1月26日修正前之土地法第30條之規定，柯進利與林清木
    簽定原證1之買賣契約，買受人柯進利並無自耕能力，原證1
    之買賣契約，係以不能之給付為標的，自始當然無效。至於
    原告主張90年第3次民事庭會議已決議不再援用最高法院64
    年度台上字第1352號判例，係因土地法第30條已於89年1月
    26 日修正時刪除，因此，前揭判例已與現行法律規定不符
    ，因此不再援用，並非據此認定於89年1月26日修正前所簽
    訂之買賣契約，已違反土地法第30條之強制規定，因簽約時
    即為給付不能，因而無效之契約，因法律修正，往後溯及認
    定為有效，原告主張，自無可取。
  (三)承前述，原證1之買賣契約、買賣契約書補助條款，既為無
    效，則原告依據原證1之買賣契約書之約定，請求被告移轉
    系爭土地，請求被告連帶給付因土地徵收之補償費及其法定
    遲延利息及、連帶給付賠償金，均無理由，應予駁回。
六、綜上述，原告依據原證1之買賣契約第7條、第8條第2項之約
    定，請求被告移轉登記為原告公同共有並交付占有，請求被
    告連帶給付所領取之徵收補償費1,158,000元及自起訴狀繕
    本送達翌日起算之法定遲延利息，請求被告連帶給付自85年
    7 月2日起至交付土地之日止，按每日740元計付之賠償金，
    均屬無據，應予駁回。
七、假執行之宣告：
    原告既受敗訴之判決，其假執行之聲請，因訴之駁回而失所
    依據，不予准許。
八、本件事證已明，兩造其餘攻擊防禦方法及爭點，核與本件判
    決結果無涉，爰不一一論述。原證1之土地買賣契約書、補
    助條款之約定既屬無效，已如前述，從而，原告聲請傳訊證
    人黃秀蘭欲證明原證1之買賣契約書補助條款之真正，核無
    必要。再者，原證1之買賣契約為無效，即無再行調查被告
    領取徵收補償費金額之必要。另民法第七百五十九條所謂未
    經登記不得處分其物權，係指物權處分行為而言。繼承人簡
    甲、簡乙代表全體繼承人出賣系爭土地，所訂買賣契約僅屬
    債權行為。訂約時，即令繼承人未辦畢繼承登記亦不生違反
    民法第七百五十九條規定，而使債權契約成為無效之問題（
    最高法院74年台上字第2024號判例意旨參照）。因此，林清
    木是否有權代理林富里之其他繼承人簽訂原證1之買賣契約
    ，係屬契約履行之問題，亦無調查林富里之其他繼承人是否
    已辦理拋棄繼承之必要，附為敘明。
九、結論：原告之訴為無理由，依民事訴訟法第385條第1項前段
    、第78條，判決如主文。
中    華    民    國    98    年    10    月    27   日
                  民事第三庭    法  官  徐玉玲
正本係照原本作成。
如對本判決不服，須於判決送達後廿日內，向本院提出上訴狀，
上訴臺灣高等法院（應附繕本）。
中    華    民    國    99    年    10    月    27    日
                                書記官  陳宥伶

司法院資訊處製作；財團法人民間司法改革基金會備份。
